【裁判字號】    95,台上,3538
【裁判日期】    950629
【裁判案由】    違反貪污治罪條例
【裁判全文】
最高法院刑事判決            九十五年度台上字第三五三八號
    上  訴  人  甲○○
                        號1樓.
    選任辯護人  徐揆智律師
    上  訴  人  乙○○
上列上訴人等因違反貪污治罪條例案件，不服台灣高等法院中華
民國九十四年四月十二日第二審更審判決（九十二年度重上更(三)
字第八０號，起訴案號：台灣桃園地方法院檢察署八十四年度偵
字第四二二、五四０、九六五號），提起上訴，本院判決如下：
    主  文
原判決撤銷，發回台灣高等法院。
    理  由
本件原判決認定上訴人甲○○係交通部民用航空局中正航空站（
下稱中正航空站）之航務組航務員，職司中正國際機場管制區內
飛機之放行、飛機停放位置之排定及機場管制區內工作人員之汽
車駕照路考等業務，為依據法令從事公務之人員，上訴人乙○○
係交通部民用航空局中正航空站同仁福利促進委員會所設行李寄
存倉庫（以下稱關棧）之服務員，負責櫃臺接受旅客行李（物品
）之寄存、保管、提取及配合海關查驗等作業，為受公務機關委
託承辦公務之人員，二人均配有工作證，可任意進出中正機場管
制區（下稱管制區），甲○○且配有航務組所有之一部無照公務
車代步，但均不得為旅客運帶物品出關。乙○○因職務關係，明
知旅客寄存關棧之行李，係採憑證取物制度，若寄存行李之物主
欲將行李提領入境，須先至關稅局行李處理課完稅後才能領出，
有管制區工作證者，單憑旅客寄存貨物存條（下稱存關條），即
可為物主領取寄存關棧之行李。而中正航空站航務員所駕駛之公
務車或其他單位之公務車均可自由進出管制區，自關棧所提領之
行李，即有機會利用渠等以駕駛公務車運出管制區，以規避財政
部台北關稅局人員之檢查及免課稅，乙○○與甲○○遂共同基於
概括犯意之聯絡共謀對於違背職務之行為，收受賄賂及共謀以甲
○○所駕駛之公務車之公用運輸工具裝運漏稅物品出關牟利，自
民國八十二年七、八月間（起訴書誤載為八十三年六月間）某日
起，乙○○獲悉邵天福（業經判處有期徒刑一年）係自國外攜帶
商品返台販售之商人（即俗稱之單幫客），即與邵天福約定每箱
支付新台幣（下同）六千元、八千元、一萬元不等之賄款，伊即
可自關棧為其將存關之行李帶出管制區，不須經海關檢驗、課稅
，對於違背職務之行為向邵天福要求賄賂，邵天福明知其所攜帶
入境之應稅物品非經課稅不得提領，惟因有厚利可圖，即予應允
，乃基於行賄之概括犯意，自八十二年七、八月間起，前後約行
賄五、六十次，私運應稅物品進口，其方式係先由其本人或具有
共同犯意聯絡之陳翰榮及其他不詳姓名之成年人自香港攜帶未經
我國行政院衛生署核准輸入之藥品及未經中央主管機關同意輸入
屬瀕臨絕種保育類野生動物之象牙及犀牛製品（大象及犀牛屬依
行政院農業委員會七十八年六月二十三日公布之野生動物保育法
第四條、第四十三條及同法施行細則第二十八條、第二十九條規
定，於七十九年八月三十一日以七十九農林字第九０三０三七三
Ａ號指定公告「增訂保育類野生動物及其產製品名錄」中列為瀕
臨絕種保育類野生動物；復於八十三年十月二十九日依修正公布
之野生動物保育法第四條第二項規定，於八十四年十二月二十三
日以八四農林字第四０三０八一七Ａ號指定公告「保育類野生動
物名錄」中亦列為瀕臨絕種保育類野生動物）與磁器、古董、雕
刻品、衣服等貨物入境，先將之存入關棧後，邵天福再約乙○○
至中正國際機場出境大廳中華航空公司外之長廊前，或台北市○
○○路美麗華飯店附近，將陳翰榮所交與之存關條及酬金（每次
數千至二萬元不等）交與乙○○，再由乙○○利用職務之便，前
往關棧提領陳翰榮所寄存之行李而不加以查驗是否已完稅，擅將
該行李，送至中正航空站地下室南、北兩側，交由甲○○藏匿於
所駕駛之航務組無牌照藍色公務車上，以規避台北關稅局關員之
檢查，續由甲○○憑其所佩掛之四號證，將該行李運出中正機場
管制區後，載往過境旅館交與乙○○，乙○○再以三、七分帳比
率，將三成酬金交與甲○○，而共同連續對違背職務之行為，收
受賄賂，及共同連續以公用運輸工具裝運漏稅物品，其後再由乙
○○在出境停車場或出境大廳中華航空公司長廊前，將行李交與
邵天福，邵天福若事前未付酬金時，於取得行李後隨即將酬金交
付與乙○○收受，乙○○再將其中三成交付甲○○收受。乙○○
復於八十三年三月間（起訴書誤載為八十二年七、八月間）某日
起至同年十二月三十日止，與自香港或日本批購無線電通信器材
進口販售之業者曾國棟（已處刑確定）言明一台手提機支付一百
元、袖珍型一台三十元、無線電車載機一台五百元之酬金，其即
可為其自關棧帶出存關之行李，無庸課稅，曾國棟亦認有利可圖
而以私運應稅物品進口為目的，前後共約三、四十次向香港或日
本業者訂購無線電通信器材後，由曾國棟本人或委由具有犯意聯
絡已成年自稱「方玉成」、「陳素卿」之單幫客等人，赴香港或
日本將其所購買之無線電器材攜帶入境後，不經財政部台北關稅
局人員檢查，即直接將該須經電信局許可後方可輸入國內及應繳
納稅捐之電信器材存入關棧，再由曾國棟或上開之「方玉成」、
「陳素卿」二人把存關條伺機交與乙○○，繼由乙○○利用職務
之便前往關棧，未經查驗即提領該未完稅之電信器材，續由乙○
○將該行李，送至中正航空站地下室南、北兩側，交由甲○○藏
匿於所駕駛之航務組無牌照藍色公務車上，以規避台北關稅局關
員之檢查及課稅，復由甲○○憑所佩掛之四號證，將該等電信器
材運出中正機場管制區，載往過境旅館交與乙○○，隨後再由乙
○○將該等電信器材交與曾國棟（曾國棟於收受該等電信器材後
，將之出售與設於桃園市之強頻通訊有限公司之陳鴻正、住於中
壢市經營無線電器材買賣之李文鈺、設於中壢市之嘉成企業社負
責人余神教及設於中壢市之信通科技通信器材行之負責人邱海清
等人），曾國棟於取得以上開方式闖關入境之電信器材後，再約
乙○○至台北市○○○路○段附近馬路或在中正機場附近，將每
次一萬至二萬多元不等之酬金交與乙○○，乙○○再將其中三成
酬金交與甲○○。邱春煥（已處刑確定）係經營仿古玉、魚骨、
雕刻品販賣之商人，獲悉邵天福可透過管道，不須經海關檢查、
課稅，即可將自國外攜帶入境未經中央主管機關同意輸入而非法
進口之瀕臨絕種保育類野生動物之牙、角製品及應稅物品私運出
管制區，竟意圖私運應稅物品進口牟利，與陳翰榮共同基於概括
之犯意聯絡，先後於約八十三年六月、八月及十月間某日，連續
三次，由邱春煥自行前往香港廟街玉市場等地收購茶壺、仿古玉
、魚骨雕刻品等物品（每次約購買二十至二十五萬元不等），再
由陳翰榮將之帶入中正機場存入關棧後，所取之存關條交由具有
共同犯意聯絡之邵天福交與乙○○，再由乙○○、甲○○以同上
之方法，將上開物品夾帶出管制區後交與邵天福，邵天福再將酬
金（每次二、三萬元不等）交付與乙○○，邵天福隨即駕車將該
等未經查驗闖關之物品載往台北市○○○○路高架橋下某加油站
附近交與邱春煥，邱春煥再交付邵天福所墊支予乙○○之酬金。
乙○○於八十三年十二月二日及四日，以同一方式，與當時在中
正航空站任職巡邏機場，為依據法令從事公務之人員之黃世東（
經處刑確定）基於共同概括犯意聯絡，為黃世東提領他人寄存於
關棧之水果、西藥等物品，並將該貨品帶往中正航空站地下室南
、北兩側交與黃世東，由黃世東自行將該貨物藏匿在台北關稅局
查緝課車號ＬＪ－三四二九號公務車載運上開應稅而未完稅且未
經查驗之物品出中正機場管制區，而後再由黃世東於同月六日在
其台北市○○○路○段五十八號五樓住處，將五千元酬金交付乙
○○收受。柯錦德（業經判處罪刑確定）為民航局中正航空站總
務組技工，職司航空科學館公務車及中正航空站副主任之駕駛，
為依據法令從事公務之人員，明知甲○○向其借用公務車，係用
以裝載他人之應稅而未完稅且未經查驗之物品，私運出管制區，
因思及該工作乃甲○○所介紹，竟基於圖利之概括犯意，自八十
三年一、二月間某日起至八十三年十二月間止，利用其職務之機
會，陸續將其所經管駕駛之航空科學館所用之ＡＪ－一七二一號
公務車及其可自由使用之編號四０一號藍色公務車借與甲○○，
前後約五次，使甲○○得以利用借自柯錦德之上開公務車在前開
時間內以前揭方式將未查驗之應稅物品裝載運出管制區。甲○○
於八十三年十月間，獲知欲調往中正航空站航空科學館服務，無
法自由駕駛公務車進出管制區，為圖與乙○○繼續以前述方式載
運未查驗之行李出管制區牟利，乃於同月某日，在台北市○○路
某不知情之彩色影印店，將所配戴之中正航空站四號證（編號二
四０八六號）予以彩色影印而偽造，於同年十一月一日其確定調
職繳回原配四號證後，即擅自配戴該偽造之四號證加以行使，並
駕駛航空科學館公務車進入中正機場管制區，以配合乙○○以前
述方式載運未查驗之行李出管制區，均足以生損害於中正航空站
對於工作人員進出管制區管理之正確性，乙○○、甲○○二人前
後為曾國棟、邵天福、邱春煥等三人以前述方式載運未查驗之行
李出管制區，共獲取約六十六萬元之不法利益〔依前載三人交付
上訴人甲○○、乙○○（下稱上訴人二人）之酬金約數，採最有
利於上訴人二人之最低次數與金額計算，邵天福部分，上訴人二
人所得為三十萬元（即六０００元乘五十次），曾國棟部分，上
訴人二人所得亦為三十萬元（一０，０００元乘三十次），邱春
煥部分，為六萬元（二０，０００元乘三次）〕。嗣於八十四年
元月八日下午六時許，邵天福在台北市○○○路美麗華飯店附近
，又將擬領取之物品之存關條及一萬八千元酬金交付與乙○○，
乙○○即於翌（九）日下午四時許，憑該存關條至關棧將邱春煥
所寄存內裝如原判決附件一所示含象牙、犀牛雕刻品及天王麝香
止痛膏、洋酒等物品之二袋行李，未經查驗即提領出關棧，隨即
於同日下午六時許在中正機場地下室管制區北側將二袋行李交給
甲○○，同日下午六時二十分許，甲○○駕駛中正航空站航空科
學館藍色無牌照九人座公務車，將該二袋行李載運出管制區，轉
往中正機場過境旅館前交與乙○○，乙○○甫將該二袋行李搬至
其所駕駛之ＥＲ－二四０八號自用小客車之後行李廂中，並欲交
付六千元之酬金與甲○○時，即為法務部調查局桃園縣調查站調
查員當場查獲，並扣得乙○○所收受之上開酬金一萬八千元、如
原判決附件一所示之非法進口之瀕臨絕種保育類野生動物大象及
犀牛之牙、角製品、天王麝香止痛膏、洋酒等及甲○○所有之上
開偽造之四號證，並在中正機場出境停車場查獲等待接應行李之
邵天福。同日晚間九時許，又在台北市○○○路○段七十五巷九
號二樓邵天福住處，扣得其所有以上開方式闖關入境如原判決附
件二所示之未經核准進口之藥品及瀕臨絕種保育類野生動物大象
象牙雕刻品及其他藥品。復於同年月十日中午十二時四十五分許
，在台北市○○○路○段三一一巷六十三號十三樓曾國棟住處，
扣得其所有以上開方式闖關入境如原判決附件四所示之物，另於
同年月十日及十七日，循線在台中縣豐原市○○路二一五巷三十
一號邱春煥住處，扣得其所有以上開方式闖關入境如原判決附件
三所示之物等情，因而撤銷第一審關於上訴人甲○○、乙○○二
人部分之判決，改判依牽連犯規定，從一重論處其二人共同連續
依據法令從事公務之人員，以公用運輸工具裝運漏稅物品罪刑，
固非無見。
惟查：(一)九十二年二月六日修正公布，同年九月一日施行之刑事
訴訟法第一百五十九條第一項已明定「被告以外之人於審判外之
言詞或書面陳述，除法律有規定者外，不得作為證據」，原判決
併引用證人邵天福、邱春煥、曾國棟、陸鴻正、李文鈺、余神教
、邱海清、柯錦德等人於警訊或檢察官偵查中之證詞作為認定上
訴人二人上揭犯行之證據，竟漏未明上揭證人於審判外所為之
陳述，係符合刑事訴訟法何一特別規定，或符合刑事訴訟法施行
法第七條之三但書規定，而得採為證據之理由，自有未合。
(二)原判決事實先則認定上訴人二人基於犯意聯絡及行為分擔，對
於違背乙○○職務之行為，前後約五、六十次，以每次六千元、
八千元、一萬元不等之數額，向邵天福收受賄款；又前後約三、
四十次以每次一萬元至二萬元不等之數額，向曾國棟收受賄款；
前後三次，以每次二萬元或三萬元不等之數額，向邱春煥（由邵
天福代為轉交）收受賄款云云，繼又認定上訴人二人收受之賄款
數額，依最有利於上訴人二人之最低次數及金額計算，由邵天福
交付部分為三十萬元（即六千元乘五十次），曾國棟交付部分為
三十萬元（即一萬元乘三十次），邱春煥交付部分為六萬元（即
二萬元乘三次）云云，所認定收受賄款之次數、金額前後不符。
倘認依上訴人二人於偵查中之自白及相關證人之證詞，認有利於
上訴人二人之上揭最低行賄次數及每次最低收賄金額為可資採信
，則應為該事實之認定，並於理由欄明其論斷之理由，原審漏
未審酌及此，遽為上揭前後矛盾之事實認定，自有未合。(三)依原
判決上揭事實之認定，案發當時為法務部調查局桃園縣調查站調
查員從乙○○身上查扣之一萬八千元賄款，乃係上訴人二人基於
犯意聯絡及行為分擔，對於違背乙○○職務之行為，由乙○○向
邵天福收取之賄賂錢款。倘所認定之事實無訛，該項賄款雖乙○
○尚未分配其中部分錢款予甲○○，該款亦屬上訴人二人共同所
得賄賂錢款，沒收時自應併向上訴人二人為連帶沒收，始為適法
。詎原判決竟認該一萬八千元並非甲○○犯罪所得，計算甲○○
犯罪所得時應予扣除，其法律見解亦有違誤。又原判決既認定乙
○○所收受之賄賂錢款，其中三千元係與黃世東共同收受者，其
餘部分係與甲○○共同收受者，則對上訴人二人沒收犯罪所得（
即賄賂錢款）時，自應就該共同所得錢款，何部分數額應對上訴
人二人為連帶沒收、追繳，何部分數額應對上訴人乙○○及案外
人黃世東為連帶沒收、追繳，予以指明，始為允洽，原判決沒收
時未為上揭指明，亦欠允當。(四)上訴人二人於原審辯稱：甲○○
使用載運原判決事實欄所認定存倉物品之車輛，係屬已報廢不能
供公眾運輸之車輛等語一節（見附於原審重上更(三)字第八０號卷
第二六０頁、第二六三頁背面辯護意旨書所載），觀卷附中正航
空站九十一年六月十七日覆原審法院函文（附於原審法院上更(二)
字第一一五四號卷第一一五頁），似認其車輛二輛（車號ＡＪ－
１７２１及４０１）分別於九十三年、九十二年辦理報廢，惟仍
用以支援有牌照公務車，為公務之使用，事實是否如此？原審未
詳予查明審酌，據以論斷上訴人二人上揭辯解是否可採，亦有理
由尚欠完備之違誤。以上或為上訴人二人上訴意旨所指摘，或為
本院得依職權調查之事項，應認原判決仍有撤銷發回更審之原因
。
據上論結，應依刑事訴訟法第三百九十七條、第四百零一條，判
決如主文。
中    華    民    國  九十五  年    六    月  二十九  日
                      最高法院刑事第九庭
                          審判長法官  陳  正  庸
                                法官  賴  忠  星
                                法官  王  居  財
                                法官  林  開  任
                                法官  林  立  華
      本件正本證明與原本無異
                                      書  記  官
中    華    民    國  九十五  年    七    月    六    日
                                                      Ｌ


司法院資訊處製作；財團法人民間司法改革基金會備份。
